臺灣高等法院民事判決
110年度上易字第913號
上  訴  人  林明宗（即林王月之承受訴訟人）


            林土城（即林王月之承受訴訟人）

            林金生（即林王月之承受訴訟人）


            林明賢（即林王月之承受訴訟人）


兼上三人
共      同
訴訟代理人  林明德（即林王月之承受訴訟人）    

被上訴人    李英豪  

訴訟代理人  莊志成律師
上列當事人間請求自地上物騰空遷出等事件，上訴人對於中華民
國110年5月21日臺灣新北地方法院110年度訴更一字第1號第一審
判決提起上訴，被上訴人為訴之追加，本院於111年2月15日言詞
辯論終結，判決如下：
    主      文
一、上訴駁回。
二、上訴人應於繼承林王月之遺產範圍內，就原判決主文第二項
    新臺幣肆仟陸佰肆拾元部分，連帶給付被上訴人自民國一○
    五年一月一日起至清償日止按年息百分之五計算之利息。
三、原判決主文第二項應更正為：上訴人林明宗、林土城、林金
    生、林明賢及林明德應於繼承林王月之遺產範圍內，連帶給
    付被上訴人如附表編號一『合計』欄所示之金額；上訴人林明
    宗、林土城、林金生、林明賢及林明德應自民國一○六年六
    月二十四日起至遷出原判決主文第一項所示房屋之日止，按
    月給付被上訴人新臺幣貳佰陸拾壹元。
四、第二審訴訟費用（含追加之訴）由上訴人連帶負擔。
    事實及理由
壹、程序方面
    按在第二審為訴之變更或追加，非經他造同意，不得為之，
    但擴張或減縮應受判決事項之聲明者，不在此限。不變更訴
    訟標的，而補充或更正事實上或法律上之陳述者，非為訴之
    變更或追加。民事訴訟法第446條第1項但書、第255條第1項
    第3款及第256條分別定有明文。查，本件被上訴人於原審起
    訴聲明：「㈠上訴人及原審被告鄧瑞美（下稱鄧瑞美）應自
    坐落新北市○○區○○段000地號土地（下稱系爭土地）如原判
    決附圖（下稱附圖）所示752⑴部分之房屋（面積44.11平方
    公尺，下稱系爭房屋）騰空遷出。㈡上訴人應給付被上訴人
    新臺幣（下同）4,640元，及自民國105年1月1日起至遷出系
    爭房屋之日止，按月給付被上訴人261元。」（見臺灣新北
    地方法院〈下稱新北地院〉110年度訴更一字第1號卷〈下稱原
    審更一卷〉第59頁），嗣上訴人提起上訴後，被上訴人於本
    院二審程序變更起訴聲明第㈡項為：「上訴人應於繼承林王
    月之遺產範圍內連帶給付4,640元及加計自105年1月1日起算
    之法定遲延利息，暨自105年1月1日起至106年6月23日止，
    按系爭土地當年度申報地價年息5％計算之不當得利；上訴
    人應自106年6月24日起至遷出系爭房屋之日止，按月給付依
    系爭土地當年度申報地價年息5％計算之不當得利。」（見本
    院卷第87頁），經核被上訴人追加請求法定遲延利息部分，
    屬擴張應受判決事項之聲明，自應准許。至被上訴人本於繼
    承法律關係所為之更正，則屬不變更訴訟標的而補充其事實
    上或法律上之陳述，併此敘明。
貳、實體方面
一、被上訴人主張：伊為系爭土地共有人（應有部分7/60），然
    系爭土地遭無權占用於其上興建系爭房屋，並由上訴人之祖
    母林王月居住於內而無權占用系爭土地，嗣林王月於106年6
    月23日死亡後，上訴人復將系爭房屋出租予鄧瑞美居住使用
    ，爰依民法第767條第1項、第821條、第179條及第1148條第
    1項規定，求為命㈠上訴人應自系爭房屋騰空遷出；㈡上訴人
    應於繼承林王月遺產範圍內連帶給付被上訴人4,640元（即
    自103年1月1日起至104年12月31日止，依系爭土地當年度申
    報地價年息5％計算之相當於租金之不當得利）及自105年1月
    1日起至清償日止，按年息5％計算之利息，暨自105年1月1日
    起至106年6月23日止，按月連帶給付被上訴人261元（即依
    系爭土地當年度申報地價年息5％計算之相當於租金之不當得
    利）；㈢上訴人應自106年6月24日起至遷出系爭房屋之日止
    ，按月給付被上訴人261元等語。
二、上訴人則以：系爭房屋為日治時即已興建完成之合法建物，
    倘未有取得系爭土地所有權人同意及符合當時法規，自無可
    能興建完成，並由訴外人即伊等先祖林財及後世子孫居住使
    用迄今，系爭房屋自為有權占用系爭土地，且屬應受法律保
    護之財產權。又被上訴人自95年8月起陸續購買系爭土地所
    有權應有部分，早已認知系爭房屋係合法存在一事，且其取
    得系爭土地所有權後之十餘年間均未為反對之意思表示，當
    有默示同意系爭房屋使用系爭土地之意等語，資為抗辯。
三、原審判命上訴人應自系爭房屋騰空遷出，並給付被上訴人4,
    640元，及自105年1月1日起至遷出系爭房屋之日止，按月給
    付被上訴人261元，並分別為准、免假執行之諭知。上訴人
    不服，提起上訴，並聲明：㈠原判決廢棄。㈡上開廢棄部分，
    被上訴人在第一審之訴駁回；並聲明：駁回追加之訴。被上
    訴人則答辯聲明：上訴駁回（並就不當得利部分，變更聲明
    如前開壹、所示）。
四、兩造不爭執事項（見本院卷第90頁，並依判決格式修正或刪
    減文句，或依爭點論述順序整理內容）：　　
　㈠被上訴人為系爭土地之共有人（應有部分7/60）。
  ㈡上訴人之繼承人林王月於生前係居住於坐落系爭土地上如附
    圖所示752⑴（面積44.11平方公尺）之系爭房屋，林王月於1
    06年6月23日死亡後，上訴人則將系爭房屋以每月租金1萬元
    出租予鄧瑞美。
五、本院之判斷：
  ㈠上訴人係無權占用系爭土地：
　⒈按所有人對於無權占有或侵奪其所有物者，得請求返還之。
    對於妨害其所有權者，得請求除去之；各共有人對於第三人
    ，得就共有物之全部為本於所有權之請求。但回復共有物之
    請求，僅得為共有人全體之利益為之，民法第767條第1項前
    段、中段及第821條分別定有明文。又以無權占有為原因，
    請求返還土地者，占有人對土地所有權存在之事實無爭執，
    而僅以非無權占有為抗辯者，土地所有權人對其土地被無權
    占有之事實無舉證責任，占有人自應就其取得占有係有正當
    權源之事實證明之（最高法院85年度台上字第1120號判決意
    旨可資參照）；占有乃對於物有事實上管領力之一種狀態，
    依一般社會觀念，足認占有人對一定之物於其實力下有確定
    、繼續支配的客觀關係者，即有事實上管領力。又建築物不
    能脫離土地而存在，建築物之占有人當然須使用所坐落之土
    地，自與土地有一定且相當繼續性之結合關係，應認係土地
    之占有人（最高法院103年度台上字第2578號判決意旨參照
    ）。
  ⒉經查，被上訴人為系爭土地共有人，且上訴人之被繼承人林
    王月於生前居住系爭房屋，於林王月死亡後，由上訴人出租
    予鄧瑞美等情，已為上訴人所不爭執，則被上訴人主張，林
    王月及上訴人占用系爭土地，堪可採信。上訴人雖辯稱系爭
    房屋為日治時期即已興建完成之合法建物，其先祖定有取得
    系爭土地所有權人之同意及符合當時法規始可興建系爭房屋
　　云云，固舉臺北縣政府工務局99年2月5日北工使字第099011
    3551號函、新北市政府稅捐稽徵處房屋稅籍證明書等件（均
    為影本）及證人即新北市五股區五股里里長陳義銓為證（見
    本院107年度重上字第878號卷第57頁至第65頁；本院卷第12
    6頁至第128頁），然觀諸前揭函文之內容雖載有：「……現況
    房屋為1樓磚石造建築物；經判定該址建物面積、構造均與
    稅籍記載尚符，則屬五股都市計畫發布前既已存在之合法建
    築物……」等語，惟此僅係指系爭房屋未違反實施建築管理辦
    法而言，非謂系爭房屋係合法占用系爭土地，參以證人陳義
    銓到庭亦證稱：伊自小即知悉系爭房屋已存在，但並不知係
    何時、由何人興建及其占用系爭土地原因為何等語（見本院
    卷第126頁至第128頁），均無從據為有利於上訴人之認定。
    此外，上訴人復未就其先祖究係基於何權利占用系爭土地一
    事，舉證以實其說，所辯自難採信。又上訴人辯稱被上訴人
    取得系爭土地所有權十餘年來均未為反對之意思表示，當有
    默示同意系爭房屋使用系爭土地之意云云，惟按單純之沈默
    ，與默許同意之意思表示不同，對無權占有人之使用未加異
    議，僅單純沈默而未為制止者，不生任何法律效果，亦非默
    許同意使用（最高法院105年度台上字第13號判決意旨參照
    ），被上訴人固可自外觀知悉系爭房屋占用系爭土地之狀態
    ，然其於本件起訴前僅係單純沉默而未為制止，尚未生任何
    法律效果，上訴人復未舉證被上訴人已同意其等使用系爭土
    地之行為，自難認被上訴人有默許同意上訴人使用系爭土地
    之默示意思表示。
　⒊至上訴人另援引民法第769條、第770條、第772條及第425條
    之1規定據為系爭房屋有權占用系爭土地云云，然前揭規定
    或以未登記土地為要件，或以土地及其土地上之房屋同屬一
    人所有為要件，均與本件原因事實不同，上訴人執以置辯，
    亦無可採。　
  ㈡上訴人無權占用系爭土地，所應返還之相當於租金之不當得
    利，應以系爭土地之申報地價年息5％計算為適當：
  ⒈按無法律上之原因而受利益，致他人受損害者，應返還其利
    益，依其利益之性質不能返還者，應償還其價額，民法第17
    9條、第181條但書分別定有明文。而無權占有他人土地，可
    能獲得相當於租金之利益，為社會通常之觀念（最高法院61
    年台上字第1695號判決意旨參照）；再按繼承人自繼承開始
    時，除本法另有規定外，承受被繼承人財產上之一切權利、
    義務。但權利、義務專屬於被繼承人本身者，不在此限。繼
    承人對於被繼承人之債務，以因繼承所得遺產為限，負清償
    責任，民法第1148條亦定有明文。查，林王月無權占用系爭
    土地，因此受有相當於租金之利益，致被上訴人受有損害，
    被上訴人自得請求上訴人於繼承林王月遺產範圍內，連帶返
    還此部分相當於租金之不當得利。又林王月於106年6月23日
    死亡，由上訴人繼承系爭房屋之事實上處分權，並出租予鄧
    瑞美而無權占用系爭土地等情，復為上訴人所自承在卷（見
    本院卷第161頁），依此，則被上訴人請求：⑴上訴人於繼承
    林王月之遺產範圍內，連帶給付自103年1月1日起至106年6
    月23日止相當於租金之不當得利如附表編號一所示；⑵上訴
    人自106年6月24日起至遷出系爭房屋之日止相當於租金之不
    當得利如附表編號二所示，於法均屬有據。
  2.次按依土地法第97條、第105條之規定，租用基地建築房屋
    之租金，以不超過土地及其建築物申報總價額年息10％為限
    。所謂土地總價額，係以法定地價為準，土地法施行法第25
    條定有明文。而法定地價，依土地法第148條規定，係土地
    所有人依該法規定所申報之地價。上開計收租金限制之規定
    ，應得據為計算本件相當租金利益之標準。經查，系爭土地
    地目為「建」，位於新北市五股區○○路，鄰近五股國小、五
    股區公所，周遭多為老舊公寓，有系爭土地登記謄本、原審
    勘驗筆錄及現場照片在卷可佐（見新北地院105年度訴字第3
    041號卷〈下稱原審訴字卷〉一第18頁、第226頁、第229頁）
    ，爰審酌系爭土地繁榮狀況及上訴人占用系爭土地等情狀，
    以及102年1月系爭土地申報地價為每平方公尺9,016元，105
    年1月為12,162元，有地價公務用謄本、土地登記第一類謄
    本可參（見原審訴字卷一第132頁、第137頁），認為被上訴
    人所得請求相當於租金之不當得利，以申報地價年息5％計算
    為適當，並分別計算如附表所示。從而，被上訴人請求：①
    上訴人於繼承林王月之遺產範圍內，連帶給付被上訴人自10
    3年1月1日起至106年6月23日止之不當得利即如附表「合計
    」欄所示之金額9,277元；②上訴人自106年6月24日起至遷出
    系爭房屋之日止，按月給付被上訴人261元，應屬有據。
  ⒊末按受領人於受領時，知無法律上之原因者，應將受領時所
    得之利益，附加利息，一併償還；應付利息之債務，其利率
    未經約定，亦無法律可據者，週年利率為5％，此觀民法第18
    2條第2項、第203條規定即明。林王月無權占用系爭土地，
    而受有相當於租金之不當得利，已如前述，則被上訴人併請
    求103年1月1日至104年12月31日期間之不當得利4,640元部
    分，加計自105年1月1日起算之法定遲延利息，即無不合。
六、綜上所述，被上訴人依民法第767條第1項、第821條、第179
    條及第1148條第1項規定，請求上訴人㈠自系爭房屋騰空遷出
    ；㈡於繼承林王月之遺產範圍內連帶給付被上訴人9,277元，
    及其中4,640元部分，自105年1月1日起至清償日止，按年息
    5％計算之利息；㈢自106年6月24日起至遷出系爭房屋之日止
    ，按月給付被上訴人261元，為有理由，上訴意旨指摘原判
    決此部分不當，求予廢棄改判，為無理由，應駁回其上訴。
    又被上訴人於本院追加上開應准許之4,640元法定遲延利息
    部分，為有理由，亦應准許之，爰判決如主文第2項所示。
七、本件事證已臻明確，兩造其餘之攻擊或防禦方法及所用之證
    據，經本院斟酌後，認為均不足以影響本判決之結果，爰不
    逐一論列，附此敘明。
八、據上論結，本件上訴為無理由，被上訴人追加之訴為有理由
    ，依民事訴訟法449條第1項、第78條、第85條第2項，判決
    如主文。
中　　華　　民　　國　　111 　年　　3 　　月　　15　　日
                  民事第二十庭  
                      審判長法　官  周祖民
　　　　　　　　　　　  　  法　官  鄭威莉
　　　　　　　　　　　  　  法　官  張永輝
附表：

本件不當得利計算式：申報地價× 5 ％× 占有面積× 期間＝不當得利金額（新臺幣）         編  號    占有期間 占有面積（平方公尺） 被上訴人應有部分 申報地價（元/平方公尺） 年息 期間（年） 金額（元以下四捨五入）    合計   一 103年1月1日起至104年12月31日   44.11 7/60 9,016 5％  2 4,640 9,277  105年1月1日起至106年6月23日   44.11 7/60 12,162 5％ 1年5月23日 4,637    二 106年6月24日起每月不當得利   44.11 7/60 12,162 5％ 1/12 261元  

正本係照原本作成。
不得上訴。
中　　華　　民　　國　　111 　年　　3 　　月　　15　　日

                            書記官  鄭淑昀